【裁判字號】    92,上易,981
【裁判日期】    920709
【裁判案由】    偽造文書
【裁判全文】
臺灣高等法院臺中分院刑事判決          民國九十二年度上易字第九八一號
    上  訴  人
    即自 訴 人  忠瑩股份有限公司
    代  表  人  林泰豐
    代  理  人  乙○○
    被      告  甲○○
    選任辯護人  蔡得謙
                何立斌
    被      告  丙○○
右上訴人因被告偽造文書案件，不服臺灣臺中地方法院中華民國九十二年三月六日第
一審判決（民國九十一年度自字第六二九號），提起上訴，本院判決如左：
    主      文
原判決撤銷。
甲○○、丙○○共同明知為不實之事項，而使公務員登載於職務上所掌之公文書，足
以生損害於公眾及他人，各處有期徒刑月，如易科罰金，均以佰元折算壹日。
    事      實
一、自訴人忠瑩股份有限公司持有被告丙○○簽發之三紙支票，對之有新臺幣（下同
    ）一百十五萬三千零六十四元之債權，因被告丙○○迄未清償，自訴人遂聲請臺
    灣臺中地方法院於九十一年三月十九日核發九十一年度促字第一九四八○號支付
    命令，並確定在案。丙○○明知已有支付命令之存在，即將受強制執行，竟意圖
    損害債權人之債權，而與其子甲○○共謀，以虛偽買賣為原因，委託不知情之代
    書王壯台將原屬丙○○所有之坐落臺中縣大里市○○段一二七一號建面積一三九
    ．三五平方公尺土地全部，及地上建物門牌臺中縣大里市○○街六八號鋼筋混凝
    土三層樓房屋，向臺中縣大里地政事務所申請辦理不動產所有權移轉登記予甲○
    ○，使該所承辦之公務員於九十一年四月十七日登載於職務上所掌管之土地、建
    物登記簿上，足以生損害於地政登記之正確性及債權人權利。
二、案經自訴人向臺灣臺中地方法院提起自訴。
    理      由
一、查被告丙○○所有之前開不動產，係於九十一年四月十七日，以買賣為原因，辦
    理移轉登記予被告甲○○，除被告二人自承外，並有自訴人提出之土地、建物登
    記謄本及臺中縣大里地政事務所九十一年八月二十二日里地登字第○九一○○一
    二五一七號函附土地登記申請書，臺中縣稅捐稽徵處增值稅契稅繳款書、土地建
    築物買賣所有權移轉契約書、承諾書、財政部臺灣省中區國稅局贈與稅繳清證明
    書、戶籍謄本、土地、建物所有權狀等影本附卷可稽，而自訴人對被告丙○○有
    一百十五萬三千零六十四元債權，於九十一年三月十九日經臺灣臺中地方法院核
    發支付命令，並已確定，亦有自訴人提出之該院九十一年度促字第一九四八○號
    支付命令及確定證明書影本各一份在卷，並經原審法院調閱該支付命令案卷核實
    足憑。
二、被告丙○○經傳未到庭，據其於原審及被告甲○○於審理中均否認有前揭不法犯
    行，被告甲○○辯稱：我母親丙○○向合作金庫美村支庫（原台中市第十一信用
    合作社美村分社）貸款五百十五萬五千六百五十四元，無法繳納分期款，乃將房
    地賣給我，由我向合庫貸款五百萬元，再準備現金十五萬五千六百五十四元清償
    我母親原貸的款項，另稅金及不動產移轉登記費用約二十三萬元，也由我付，在
    決定買該房屋時我已付給我母親二十萬元，意思是訂金，但沒有講得很詳細云云
    ，被告丙○○則於原審辯稱：我是養豬戶，曾簽發支票三張面額共一百十五萬三
    千零六十四元向自訴人購買飼料，後經營不善退票，已陸續清償約八萬元，另欠
    銀行貸款利息，銀行在催繳，我兒子甲○○於九十年十一月間交二十萬元給我，
    其中十五萬元繳銀行本息，五萬元還自訴人，故將房地賣給甲○○，原欠銀行約
    五百四十萬元左右，由甲○○償還銀行，其他稅金、移轉登記費用也都由甲○○
    支付，甲○○再向銀行貸款來償還我原欠銀行的貸款云云。惟查：(1)被告丙○○
    稱欠銀行貸款約五百四十萬元左右，然其子即被告甲○○則稱原來貸款五百十五
    萬五千六百五十四元，由其負責給付云云，二人所述欠款金額已有不符，而依被
    告甲○○所提出之被告丙○○帳卡顯示，九十一年二月二十七日本金尚欠四百九
    十四萬六千七百七十一元，至九十一年四月三十日結清，亦與被告二人所稱欠款
    數額不符，被告等茍確有買賣該不動產之事實，衡情應於買賣時將貸款所欠數額
    查明清楚，以做為買賣價金之依據，乃其二人竟不明尚欠銀行多少貸款，足見買
    賣不實。(2)一般情形，不動產買賣，均有訂立買賣契約（俗稱私契），以明價金
    若干，標的物為何，及如何給付價金，如何交付標的物等事項，以明雙方之權利
    義務關係，惟本件買賣，被告等均稱並未寫立私契，雖然證人即代書莊永慶於原
    審證稱：「未訂私契是因為他們為母子關係，而且以轉貨的金額作為價金的大部
    分，所以就沒有訂」，又稱：「沒有訂立私契是因為雙方都沒有提」等語，則未
    訂立私契，究竟是因為母子關係未訂，或是雙方未提，證人莊永慶不無以模糊虛
    應，而被告甲○○稱：「因為我跟我媽媽口頭說好，就委託代書辦好」等語，其
    既係委託代書辦理私契，何以代書未為辦理，其所言亦與代書莊永慶之前開證詞
    不符，益足證買賣不實，故連私契皆予省去不訂。(3)被告甲○○曾辯稱：「我們
    決定買這棟房子已經給我母親二十萬元，我的意思是訂金：：：」等語，亦即在
    未過戶前，被告甲○○曾支付二十萬元予其母丙○○為訂金，而被告丙○○亦附
    和其詞，謂有收此二十萬元無誤，並稱將其中五萬元返還自訴人，其餘十五萬元
    用以清償銀行利息云云，但觀之卷附臺中市第十一信用合作社放款交易序時紀錄
    表所載相關時間內並無丙○○清償任何本息之記錄（原審卷一五七頁），且自訴
    人亦否認有收受丙○○返還之欠款五萬元，足見所謂付二十萬元亦非真實。(4)至
    被告甲○○又辯稱：「我再向合作金庫貸款五百萬元，來繳交房屋貸款，還有增
    值稅及其他稅賦亦由我來繳，這部分共二十三萬元」一節，經查上述二筆金額，
    係為辦理房地過戶所必要繳付之金額，易言之，被告甲○○欲取得上開不動產之
    過戶，本即需負擔此項金額，而所謂有支付二十萬元之訂金，又查非事實，則被
    告甲○○無疑未支付分文予被告丙○○，僅係貸款名義人變更承受原貸款金額，
    即取得上開不動產甚明。(5)被告甲○○未付任何金錢予被告丙○○，取得上開
    不動產之所有權，使自訴人之債權無從受償，自足生損害於自訴人之利益，又被
    告等明知買賣不實，仍據為辦理移轉登記，使地政機關之公務員就此不實事項登
    載於職務上所掌登記簿之公文書上，致生損害於地政登記之正確性，被告等之犯
    行均堪認定。
三、按自訴狀未記載被告所犯法條者，法院於不妨害事實同一之範圍內，得自由認定
    事實，適用法律，不能僅就自訴狀記載罪名審理，最高法院四十六年度台上字第
    四○六號著有判例，本件自訴人對被告丙○○之債權，係於九十一年三月十九日
    取得法院核發之支付命令，因債務人未為異議而告確定，乃被告等於自訴人取得
    執行名義，於將受強制執行之際，竟以不實之買賣，將上開不動產於九十一年四
    月十七日辦理移轉登記，使自訴人無從受償，是核被告等所為，除犯刑法第二百
    十四條之使公務員登載不實罪外，尚犯同法第三百五十六條之損害債權罪，自訴
    狀中雖未記載此損害債權罪之法條，但自訴意旨已及被告等以不實買賣逃避強
    制執行，損害自訴人債權等語，自有就此部分而為追訴之意思無疑，參以前開判
    例說明，此部分本院自得併予審理，併此明。被告二人就上開犯行互有犯意聯
    絡，行為分擔，為共同正犯。又其利用不知情之代書辦理產權移轉登記，而使公
    務員登載不實文書，係屬間接正犯，而所犯上開二罪，有方法結果之牽連關係，
    應依牽連犯之規定，從一重之使公務員登載不實文書罪處斷。乃原審未察，遽為
    被告等無罪之諭知，顯有未合，自訴人上訴意旨指摘原判決不當，為有理由，應
    由本院予以撤銷改判，爰審酌被告等犯罪之動機、手段、對自訴人所生之危害及
    犯後態度等一切情狀，量處如主文第二項所示之刑，並均諭知易科罰金之折算標
    準，以資懲儆。
四、被告丙○○經合法傳喚，無正當理由不到庭，應不待其陳述逕行判決。
五、據上論斷，應依刑事訴訟法第三百六十九條第一項前段、第三百六十四條、第二
    百九十九條第一項前段、第三百七十一條，刑法第二百十四條、第三百五十六條
    、第二十八條、第五十五條、第四十一條第一項前段，罰金罰鍰提高標準條例第
    一條前段、第二條，判決如主文。
中      華      民      國    九十二     年      七       月     九     日
                                   臺灣高等法院臺中分院刑事第二庭
                                         審判長法  官  羅  禮  政
                                               法  官  蔡  聰  明
                                               法  官  陳  欣  安
右正本證明與原本無異。
不得上訴。
                                               書記官  紀  美  鈺
中      華      民      國    九十二     年      七       月    十一    日
附錄法條：
刑法第二百十四條：
明知為不實之事項，而使公務員登載於職務上所掌之公文書，足以生損害於公眾或他
人者，處三年以下有期徒刑、拘役或五百元以下罰金。
                                                                        Ｆ


司法院資訊處製作；財團法人民間司法改革基金會備份。
